【裁判字號】    99,易,766
【裁判日期】    990730
【裁判案由】    詐欺
【裁判全文】
臺灣高雄地方法院刑事判決               99年度易字第766號
公  訴  人  臺灣高雄地方法院檢察署檢察官
被      告  乙○○
上列被告因詐欺案件，經檢察官提起公訴（98年度偵字第20145
號、第20148 號）及移送併辦（98年度偵字第29486 號），本院
判決如下：
    主  文
乙○○連續犯詐欺取財罪，處有期徒刑捌月，減為有期徒刑肆月
，如易科罰金以銀元參佰元即新臺幣玖佰元折算壹日。
    事  實
一、乙○○於民國91年6 月至8 月間之某日，見報紙賣客票廣告
    後，依報上所載電話聯絡，向姓名年籍均不詳之成年男子購
    買如附表一、二所示之空頭支票（即俗稱芭樂票）後，明知
    該等支票均係屆期無法兌現之空頭支票，竟意圖為自己不法
    所有之詐欺取財概括犯意，以如附表一所示之空頭支票作為
    擔保，持向甲○○借款，致甲○○陷於錯誤，而借款新臺幣
    （下同）9 萬3,000 元與乙○○。嗣於91年6 月15日，承上
    開詐欺取財之概括犯意，在甲○○位於高雄縣鳳山市○○路
    197 號3 樓之住處，分別向甲○○、丙○○謊稱能介紹甲○○之妻妹趙金葉、丙○○至高雄長庚紀念醫院（下稱長庚醫
    院）擔任看護工作，惟須金錢打通長庚醫院之人員為由，致
    甲○○、丙○○均陷於錯誤，甲○○遂交付現金1 萬6,000
    元與乙○○，乙○○交付前揭在報紙上所購買之如附表二所
    示之芭樂票與甲○○作為擔保，而丙○○則於同年9 月12日
    上午10時12分許，在前開甲○○之住處，交付現金29,500元
    與乙○○，惟乙○○事後並未幫趙金葉、丙○○介紹工作，
    且避不見面，且乙○○上揭交付之芭樂票均拒絕往來而跳票
    ，甲○○、丙○○始知受騙。
二、案經甲○○訴由高雄縣政府警察局鳳山分局報告臺灣高雄地
    方法院檢察署檢察官偵查起訴及移送併辦。
    理  由
壹、證據能力：
    本判決所引用之證據資料（詳後引證據），其中傳聞證據部
    分，縱無刑事訴訟法第159 條之1 至第159 條之4 或其他規
    定之傳聞證據例外情形，亦因被告及檢察官或同意可作為證
    據使用，或未聲明異議，依刑事訴訟法第159 條之5 第1項
    、第2 項之規定，本院審酌各該傳聞證據並非違法取得，與
    待證事項具關聯性，證明力亦非明顯過低等情，認以之作為
    證據係屬適當，具有證據能力。
貳、實體部分：
一、上開事實業經被告乙○○坦承不諱（本院卷一第25頁；本院
    卷二第20頁、第26頁），核與證人即告訴人甲○○、丙○○
    於偵訊時之指述相符（見92年度他字第441 號卷第7 頁至第
    8 頁；98年度偵字第29486 號卷第2 頁之告訴狀、第6 頁）
    ，復有如附表一、二所示之支票在卷可稽（91年度發查6104
    號卷第4 頁）。足見被告上開自白核與事實相符，應可採信
    。本件事證明確，被告犯行堪以認定，自應依法論科。
二、新舊法比較
    被告行為後，刑法業於94年1 月7 日修正，於94年2 月2 日
    公布，並於95年7 月1 日施行，是本件被告為前開行為後，
    法律已有變更。參酌最高法院95年5 月23日第8 次刑事庭會
    議決議、同年11月7 日第21次刑事庭會議決議內容，本案關
    於新舊法比較或法律之適用，說明如下：
（一）關於罰金刑，在刑法修正前，刑法分則編各罪所定罰金刑
      之貨幣單位原為銀元，其最高罰金數額，從各該法條規定
      ，而最低罰金數額，則依修正前刑法第33條第5 款之規定
      為銀元1 元以上，而刑法第339 條第1 項之詐欺取財罪係
      於72年6 月25日前所制定，且未修正，依罰金罰鍰提高標
      準條例第1 條前段規定，就其原定數額得提高為2 倍至10
      倍，並依現行法規所定貨幣單位折算新臺幣條例第2 條規
      定，以銀元1 元折算為新臺幣3 元；又刑法第33條第5 款
      修正為：「罰金：新臺幣1,000 元以上，以百元計算之」
      ，已將刑法之罰金貨幣單位由銀元改為新臺幣，則刑法分
      則編各罪所定罰金刑之貨幣單位，自應配合修正為新臺幣
      ，為使刑法分則編各罪所定罰金之最高數額與刑法修正前
      趨於一致，乃增訂刑法施行法第1 條之1 ：「中華民國94
      年1 月7 日刑法修正施行後，刑法分則編所定罰金之貨幣
      單位為新臺幣。94年1 月7 日刑法修正時，刑法分則編未
      修正之條文定有罰金者，自94年1 月7 日刑法修正施行後
      ，就其所定數額提高為30倍。但72年6 月26日至94年1 月
      7 日新增或修正之條文，就其所定數額提高為3 倍」，從
      而，刑法分則編各罪所定罰金刑之最高數額，於刑法修正
      前後並無不同，惟修正後刑法第33條第5 款所定罰金刑最
      低數額，較修正前提高，自以修正前刑法第33條第5 款規
      定較有利於被告。
（二）修正前刑法第56條規定：「連續數行為而犯同一之罪名者
      ，以一罪論。但得加重其刑至2 分之1 。」，而新法業已
      刪除舊法第56條連續犯之規定，不再以一罪論，是於新法
      修正施行後，被告之數犯罪行為，即須分論併罰。此刪除
      雖非犯罪類型之變更，但顯已影響行為人刑罰之法律效果
      ，自屬法律有變更，依現行刑法第2 條第1 項規定，比較
      新、舊法結果，以修正前刑法論以連續犯較有利於被告。
（三）綜上全部比較結果，本件情形，顯以修正前之規定較有利
      於被告，揆諸上揭說明，應一體適用被告行為時即修正前
      之規定，予以論處。
三、核被告所為均係犯刑法第339 條第1 項詐欺取財罪。被告上
    開犯行，時間緊接，手法相似，犯罪構成要件相同，顯均係
    基於概括之犯意反覆為之，為連續犯，應依廢止前刑法第56
    條之規定，論以一罪，並加重其刑。臺灣高雄地方法院檢察
    署就告訴人丙○○併案部分之犯罪事實，與本件業經起訴之
    犯罪事實，有前開連續犯之裁判上一罪關係，為起訴效力所
    及，本院自得併予審理。爰審酌被告僅因經濟狀況不佳，需
    撫養2 名孩子，竟不思以正當方式取得財物，為一己之私利
    ，利用與告訴人甲○○租屋而熟識之機會，以前開之方法欺
    騙告訴人甲○○、丙○○而詐取財物，對告訴人2 人財產危
    害重大，迄未與告訴人2 人達成和解，然被告犯後坦承犯行
    ，態度尚可等一切情狀，量處如主文所示之刑，以資懲儆。
    又被告犯罪時間均係在96年4 月24日之前，所犯之罪核符中
    華民國九十六年罪犯減刑條例第2 條第1 項之規定，復無同
    條例第3 條規定之除外情事存在，合於減刑條件，爰併依同
    條例第2 條第1 項第3 款之規定，均減其宣告刑，並就被告
    諭知如主文所示之易科罰金折算標準，以資懲儆（按修正前
    刑法第41條第1 項規定：「犯最重本刑為5 年以下有期徒刑
    以下之刑之罪，而受6 個月以下有期徒刑或拘役之宣告，因
    身體、教育、職業、家庭之關係或其他正當事由，執行顯有
    困難者，得以1 元以上3 元以下折算1 日，易科罰金。但確
    因不執行所宣告之刑，難收矯正之效，或難以維持法秩序者
    ，不在此限」；又關於易科罰金折算標準，廢止前罰金罰鍰
    提高標準條例第2 條前段規定，就其原定數額提高為100 倍
    折算1 日，則依上開規定所定之易科罰金折算標準，應以銀
    元300 元折算1 日，經折算為新臺幣後，應以新臺幣900 元
    折算為1 日。惟95年7 月1 日施行之刑法第41條第1 項規定
    ：「犯最重本刑為5 年以下有期徒刑以下之刑之罪，而受6
    個月以下有期徒刑或拘役之宣告者，得以新臺幣1,000 元、
    2,000 元或3,000 元折算1 日，易科罰金。但確因不執行所
    宣告之刑，難收矯正之效，或難以維持法秩序者，不在此限
    」。經比較修正前後之易科罰金折算標準，以95年7 月1 日
    修正公布施行前之規定，較有利於行為人，應適用修正前刑
    法第41條第1 項前段規定，定其折算標準）。至被告所使用
    之如附表一、二所示之銀行支票，因已交付告訴人甲○○而
    行使之，即非被告所有之物，爰不予宣告沒收，附此敘明。
參、不另為無罪諭知部分：
一、公訴意旨略以：被告乙○○明知其經濟狀況不良，且有負債
    ，無能力償還借款或其他債務，竟意圖為自己不法之所有，
    承前詐欺之概括犯意，於91年6 月15日向告訴人甲○○承租
    房屋，約定每月租金5,000 元，並開立如附表三所示之本票
    4 張與告訴人甲○○收執，惟屆期均跳票，共積欠租金及水
    電費用7 萬8,000 元，因認被告就此部分，涉犯刑法第339
    條第1 項之詐欺取財罪嫌等語。
二、按犯罪事實應依證據認定之，無證據不得認定其犯罪事實，
    不能證明被告犯罪者，應諭知無罪之判決，刑事訴訟法第15
    4 條第2 項、第301 條第1 項分別定有明文。又按刑事訴訟
    法上所謂認定犯罪事實之證據，係指足以認定被告確有犯罪
    行為之積極證據而言，如未能發現相當證據或證據不足以證
    明，自不能以推測或擬制之方法，以為裁判基礎。再者，認
    定不利於被告之事實，須依積極證據，苟積極證據不足為不
    利被告之認定時，即應為有利於被告之認定，更不必有何有
    利之證據（最高法院30年上字第816 號判例參照）。
三、公訴意旨認被告涉犯上開罪嫌，無非係以被告之供述、證人
    即告訴人甲○○於偵訊中之證述、如附表三所示之本票等，
    資為論據。訊據被告否認有何詐欺取財之犯行，辯稱：其係
    向被告承租房屋，其簽發如附表三所示之本票與告訴人甲○○係作為支付租金，其有找工作要賺錢支付租金，其並無詐
    欺告訴人甲○○之意思等語。經查：
（一）被告於91年6 月15日向告訴人甲○○承租房屋，約定每月
      租金5,000 元，並開立如附表三所示之本票4 張與告訴人
      甲○○收執，惟屆期均無法兌現，共積欠租金及水電費用
      7 萬8,000 元等情，業據證人即告訴人甲○○於偵訊時證
      述明確（見92年度他字第441 號卷第7 頁至第8 頁），復
      有如附表三所示之本票在卷足憑（91年度發查字第6104號
      卷第5 頁至第6 頁），且為被告所不爭執（本院卷一第26
      頁不爭執事項），故此部分事實堪以認定。
（二）被告於本院審理時陳稱：其因其夫過世，又要撫養2 個小
      孩，才會向告訴人甲○○租賃房屋，當時其有從事美髮之
      工作，係幫客人洗頭，1 個客人可以抽成40元，另外還有
      從事殯葬業之工作，1 次可以賺1,000 元，而且其所簽發
      之本票是分期到期，其當時認為其可以支付票款等語（本
      院卷二第24頁至第26頁）。被告係自91年6 月15日開始向
      告訴人甲○○承租房屋乙情，業如前述，而觀之如附表三
      所示之本票，發票日均為91年8 月7 日，均係於被告與告
      訴人租賃關係成立後，可知被告係於租屋後始應告訴人甲○○之要求簽發前揭本票，已難認被告係主動簽發本票詐
      騙告訴人甲○○，尚不得據此推認被告自始即有拒不給付
      租金、水電費之意圖，而前揭本票之到期日分別為91年8
      月20日、同年月30日、同年9 月5 日、同年月10日，可知
      上開本票係分期到期，又依被告前開供述之工作所得，尚
      可認定被告於簽發前開本票時，尚可預期自己能準時支付
      前開票款，前揭本票雖嗣後均無法兌現，然並非即可遽認
      被告於租屋當時即存有詐欺之意圖。從而，公訴人所舉之
      證據，均無法據以採為被告不利之認定，且未達於通常一
      般之人均不致有所懷疑，而得確信其為真實之程度，尚不
      足以證明被告確有此部分詐欺之犯行。此外，又查無其他
      積極證據足以證明被告確有公訴人所指之犯行，揆諸前揭
      法條及最高法院判例意旨之說明，應認被告此部分之犯罪
      嫌疑不足，惟公訴人既認此部分與前揭經起訴並由本院論
      罪科刑部分，有連續犯之裁判上一罪關係，爰不另為無罪
      之諭知。
據上論斷，應依刑事訴訟法第299 條第1 項前段，刑法第339 條
第1 項，修正前刑法第56條、第41條第1 項，廢止前罰金罰鍰提
高標準條例第1 條前段、第2 條，現行法規所定貨幣單位折算新
臺幣條例第2 條，中華民國九十六年罪犯減刑條例第2 條第1 項
第3 款、第7 條、第9 條，判決如主文。
本案經檢察官丁○○到庭執行職務。
中    華    民    國    99    年    7     月    30    日
                  刑事第九庭    審判長法  官  鄭詠仁
                                      法  官  謝枚霏
                                      法  官  王碧瑩
以上正本係照原本作成。
如不服本判決應於收受判決後10日內向本院提出上訴書狀，並應
敘述具體理由。其未敘述上訴理由者，應於上訴期間屆滿後20日
內向本院補提理由書(均須按他造當事人之人數附繕本)「切勿逕
送上級法院」。
中    華    民    國    99    年    7     月    30    日
                                      書記官  吳智媚
附錄本案所犯法條全文
中華民國刑法第339條
意圖為自己或第三人不法之所有，以詐術使人將本人或第三人之
物交付者，處5年以下有期徒刑、拘役或科或併科1千元以下罰金
。
以前項方法得財產上不法之利益或使第三人得之者，亦同。
前二項之未遂犯罰之。
附表一
┌──┬──────────┬─────┬────────┐
│編號│支票發票日（年、月、│發票人    │金額            │
│    │日）                │          │                │
├──┼──────────┼─────┼────────┤
│ 1  │91.5 .20            │王淑媛    │25萬元          │
├──┼──────────┼─────┼────────┤
│ 2  │91.9 .5             │花之最花藝│8,000元         │
│    │                    │有限公司  │                │
├──┼──────────┼─────┼────────┤
│ 3  │91.9 .27            │熊建國    │16萬3,665元     │
├──┼──────────┼─────┼────────┤
│ 4  │91.10.18            │不詳      │1,800萬元       │
└──┴──────────┴─────┴────────┘
附表二
┌──────────┬─────┬────────┐
│支票發票日（年、月、│發票人    │金額            │
│日）                │          │                │
├──────────┼─────┼────────┤
│91.9 .26            │林俊雄    │1萬6,000元      │
└──────────┴─────┴────────┘
附表三：
┌──┬─────────┬──────┬────────┐
│編號│本票發票日/到期日 │發票人      │金額            │
│    │（年、月、日）    │            │                │
├──┼─────────┼──────┼────────┤
│ 1  │91.8 .7 /91.9 .5  │乙○○      │2 萬5,000元     │
├──┼─────────┼──────┼────────┤
│ 2  │91.8 .7 /91.8 .30 │乙○○      │1 萬5,000元     │
├──┼─────────┼──────┼────────┤
│ 3  │91.8 .7 /91.8 .20 │乙○○      │1 萬5,000元     │
├──┼─────────┼──────┼────────┤
│ 4  │91.8 .7 /91.9 .10 │乙○○      │1 萬5,000元     │
└──┴─────────┴──────┴────────┘

司法院資訊處製作；財團法人民間司法改革基金會備份。
